【裁判字號】    92,上,176
【裁判日期】    920430
【裁判案由】    損害賠償等
【裁判全文】
臺灣高等法院民事判決                              九十二年度上字第一七六號
    上  訴  人
    即被上訴人  欣隆交通股份有限公司
    法定代理人  林繼雄
    上  訴  人
    即被上訴人  甲○○
    共      同
    訴訟代理人  陳鄭權律師
    複  代理人  劉君豪律師
    被上訴人即
    上  訴  人  交通部台灣區○道○○○路局北區工程處
    法定代理人  陳茂雄
    訴訟代理人  陳進會律師
右當事人間請求損害賠償等事件，上訴人對於中華民國九十一年十二月五日臺灣臺北
地方法院九十一年度訴字第二六六九號第一審判決提起上訴，本院判決如左：
    主    文
原判決關於駁回上訴人交通部台灣區○道○○○路北區工程處後開第二項之訴及該部
分假執行之聲請，並命負擔訴訟費用部分之裁判均廢棄。
欣隆交通股份有限公司、甲○○應再連帶給付交通部台灣區○道○○○路局北區工程
處新台幣參拾萬陸仟陸佰肆拾玖元及自民國九十年四月二十六日起至清償日止按年息
百分之五計算之利息。
上訴人欣隆交通股份有限公司、甲○○之上訴駁回。
第一審及第二審訴訟費用，均由欣隆交通股份有限公司、甲○○連帶負擔。
    事    實
甲、上訴人即被上訴人欣隆交通股份有限公司（下稱欣隆公司）、甲○○方面：
一、聲明：
    上訴聲明部分：(一)原判決不利於上訴人之部分廢棄。(二)右廢棄部分，被上訴人在
    答辯聲明部分：上訴人之上訴駁回。
二、陳述：
  (一)欣隆公司對於選任受僱人及監督其職務之執行實已盡相當之注意：
    甲○○受雇於欣隆公司為曳引車司機，而甲○○敬業樂群，具有職業駕駛執照，
    之前並無肇事紀錄，且無前科或其他不良嗜好，亦無酗酒惡習，更是一虔誠之教
    徒，定期參加教會活動，個性溫和而謹慎，顯非輕狂或疏失之人，是欣隆公司在
    雇用甲○○時，以對其技術資格、個性態度等詳加注意，其外出執行職務時，公
    司亦曾告誡：睡眠要充足、不可喝酒及打電話．．．等，在職期間亦時時注意甲
    ○○之生活習性及態度有無異常，是欣隆公司對於選任受僱人及監督其職務之執
    行實已盡相當之注意。
  (二)本件肇事路段處應屬架設隔護欄之適當地點：
    高公局北工處未按公路法第五十八條規定，於系爭肇事地段設置護欄，即與有過
    失，況本件肇事路段處應屬架設隔護欄之「適當」地點，高公局北工處竟未於上
    開濃霧偵測器旁架設隔護欄或其他安全設施，以減輕或避免類似損害之發生，與
    有過失，欣隆公司、甲○○得依民法第二百十七條第一項之規定，主張過失相抵
    。
  (三)原證八、九與系爭受損設備間有何關連，不足以證明系爭受損設備係於八十七年
    八月二十六日完成購置。
  (四)對高公局北工處上訴之陳述：
  1.物被毀損請求損害賠償時，應予計算折舊：
    損害賠償之基本原則，一方面在於填補被害人之損害，一方面亦同時禁止被害人
    因而得利，故於損害賠償應予計算折舊，方屬原告實際所受之損害，亦才符合損
    害賠償之基本原車，而本件被撞毀之濃霧偵測器等裝置使用至今皆已歷數年，風
    吹、日曬、雨淋甚或機械故障在所難免，已屬中古物，其價值早已不復當初，自
    應計算折舊，方屬欣隆公司、甲○○所應賠償之數額。
  2.法官依據法律獨立審判，不受行政函示之拘束：
    高公局北工處所提出之交通部函示說明，核定損壞高速公路設施修復標準，所訂
    之賠償金額，故無折舊率之適用規定及標準，其性質僅為一行政規則、函示，非
    但不對外發生效力，更不足以拘束法院。
  3.欣隆公司並非承諾書當事人，當不受承諾書效力所拘束：
    甲○○車禍後受傷送醫，頭腦不清，所以並未簽署該承諾書，亦未交代承辦人員
    將此交由林繼雄代簽，林繼雄當無權帶甲○○簽署該份承諾書，且該承諾書事後
    亦未交由甲○○確認，是甲○○當不受承諾書效力拘束，又林繼雄雖稱其簽承諾
    書是為公司及甲○○，然倘欣隆公司果有承諾賠償之意思，應緊接於系爭承諾書
    之當事人欄簽名，顯見欣隆公司並非契約當事人，當不受承諾書效力之拘束。
四、證據：除引用原審所提之證據外，補提甲○○清寒證明書正本一份為證。
乙、被上訴人即上訴人交通部台灣區○道○○○路區北區工程處方面 (下稱高工局北
    工處)：
一、聲明：
    上訴聲明部分：(一)原判決不利於上訴人部分廢棄。(二)右廢棄部分，被上訴人應再
                   連帶給付上訴人新台幣三十萬六千六百四十九元暨自民國九十
    答辯聲明部分：上訴駁回。
三、陳述：
  (一)本件損害賠償金額無須計算折舊：
    欣隆公司及甲○○二人所簽立之償還修復費用承諾書已明白記載，當事人承諾願
    依償還修復費用通知書所載之償還金額於通知書送達起十日內如數賠償。該承諾
    書於林繼雄簽名時，該損壞設施、損害程度、單位、數量、金額等，均已載明，
    此為欣隆公司法定代理人林繼雄於原審時自認，並經證人曾錦楠於原審證述屬實
    。且依該承諾書內容觀之，並無任何應扣除折舊之記載，反是被上訴人等承諾應
    依上訴人償還修復費用承諾書所載之金額給付，退一步而言，假設縱有折舊問題
    ，則被上訴人亦已放棄折舊應於扣除之權利。原審判決自不得擅行扣除折舊金額
    。況若毀損之物性質上已無法以同種類之中古物於市場中取得時，則其填補損害
    之「惟一」方法只能以購置全新之物代替，此時損害賠償之請求自無須加計折損
    之價額，否則無異使受害人無法以受領之賠償完全填補其損害等語。再依財物分
    類總說明第五條第（四）項之規定：「凡須經常維持十足使用效能之財產，如鐵
    路之軌道等，因其維護費用全部列為收益支出，不論有無編列最低使用年限，均
    不得列折舊」，系爭遭毀損之交通設施「須經常維持十足使用之效能」，應無折
    舊之問題。
  (二)欣隆公司及甲○○應受償還修復費用承諾書拘束：
    本件欣隆公司負責人林繼雄於一審已自認其係為欣隆公司及甲○○簽署該承諾書
    在案，此項自認乃出自於林繼雄本人，據此已足堪認林繼雄簽署該承諾書係基於
    欣隆公司之地位並代理甲○○，依民法第九十八條規定及最高法院十九年上字第
    二八號判例意旨，自不能僅以林繼雄僅簽為「林繼雄代」，即否認欣隆公司非該
    承諾書當事人。復依該承諾書之內容觀之，其內記載有：「當事人或相關當事人
    」，並載有「車號」「車種」「車主（車輛所屬公司或僱佣人）」「負責人」等
    欄，該「車主」欄亦明載：「欣隆交通股份有限公司」，林繼雄於一審自認其看
    過該承諾書才簽名，證人曾錦楠亦供證林繼雄確實看過該承諾書後才簽名，足證
    林繼雄於簽署該承諾書時，係立於欣隆公司之地位而簽署之事實甚明。
  (三)對新隆公司及甲○○上訴理由之陳述：
  1.所謂僱佣人對受僱人執行職務應盡相當之監督注意義務，乃指僱佣人於受僱人執
    行其職務之必要相關事宜皆須於執行職務之期間內隨時盡其督促查核之責，非謂
    於職務進行之初單純口頭告誡：「睡眠要飽、不可喝酒」等日常性口頭叮嚀即屬
    已盡監督義務，欣隆公司主張謂已盡監督注意之義務等語，並無可採。
  2.系爭肇事路段，即國道三號北向七十四公里處，為平坦筆直通行之路段，道路寬
    敞，視野廣闊，地勢上既無迂迴難行之情形，況其為直線前進之路段，無須轉彎
    ，亦無視覺上死角之情形存在，當無公路法五十八條所稱必須特別設置護欄之必
    要。欣隆公司雖稱國三線南下七十六公里處之濃霧偵測器旁有架設護欄云云，然
    觀之其所指南下七十六公里外之路段照片，該濃霧偵測器旁並無任何特別裝置之
    護欄，其兩旁僅有一般高速公路路肩所設之分隔護欄而已，並無其所稱之護欄。
  3.系爭受毀損設備係於八十七年八月二十六日完成購置。系爭原證八營繕工程驗收
    證明書及原證九交通部台灣區國道新建工程局第一區工程處函均為公文書，欣隆
    公司等若否認為真正，應負舉證之責。原證八工程名稱已載：「北二高交通控制
    系統工程」，工程地點已載：「北二高汐止交流道至新竹系統交流道」，該工程
    地點範圍所涵蓋之里程數為：北二高北向十公里九四五公尺至北向一百公里九六
    八公尺，而系爭受損毀設施，位於北二高北向七十四公里一百公尺處，即龍潭收
    費站與關西服務區之間，乃屬於上開工程地點之範圍。
四、證據：除援用原審所提之證據外，補提財務分類標準（節本）及高公局北工處轄
    區路線示意圖各一份（以上均為影本）為證。
    理    由
一、本件上訴人高公局北工處起訴主張：欣隆公司雇用甲○○為曳引車司機，甲○○
    於九十年四月四日上午八時駕駛欣隆公司所有之車號ＭＧ－七一七號曳引車，行
    經國道三號高速公路北向七十四公里一百公尺處，肇事撞損高公局北工處所有設
    置於該處之濃霧偵測器、單臂燈柱、燈柱基座及燈具安定器各乙具，致其全毀，
    而該工作物之毀損，對欣隆公司及甲○○而言，堪認回復原狀有重大困難，高公
    局北工處得直接請求欣隆公司及甲○○等償還修復之必要費用共計一百二十八萬
    五千元整，以代回復原狀，爰依民法第一百八十四條、第一百八十八條、第一百
    九十二條之二、第一百九十六條、第二百十三條第一項及第三項、第二百十五條
    及償還修復費用承諾書之約定，請求欣隆公司及甲○○等連帶賠償一百二十八萬
    五千元，及自九十年四月二十六日起按年息百分之五計算之利息等語。
二、本件上訴人欣隆公司及甲○○均以：欣隆公司對於受雇人甲○○之選任及監督其
    職務之執行，已盡相當之注意，而本件損害之發生，因高公局北工處未於肇事路
    段架設隔離護欄，至本件損害發生、擴大，故高公局北工處與有過失，應與過失
    相抵，又系爭裝置均已使用數年，於計算損害賠償金額時，應予計算折舊，且欣
    隆公司並非系爭承諾書之當事人，不受該承諾書拘束，甲○○車禍受傷後送醫，
    並未簽署該承諾書，亦未授權林繼雄代簽系爭承諾書，故甲○○亦不受系爭承諾
    書效力之拘束等語置辯。
三、查高公局北工處主張欣隆公司僱用甲○○為曳引車司機，甲○○於九十年四月四
    日上午八時駕駛欣隆公司所有之車號ＭＧ─七一七號曳引車，行經國道三號高速
    公路北向七十四公里一百公尺處，肇事撞損其所有設置於該處之濃霧偵測器、單
    臂燈柱、燈柱基座及燈具安定器各乙具，致其全毀，該設施並無護欄保護。事發
    後數日，欣隆公司負責人林繼雄在其所提供「償還修復費用承諾書」之當事人甲
    ○○一欄簽署「林繼雄代」，承諾書記載濃霧偵測器乙套一百二十四萬八千元整
    、單臂燈柱（Ｈ＝１０Ｍ）乙支一萬五千元整、燈柱基礎（Ｈ＝１０Ｍ）乙座八
    千元整及燈具含安定器（４００ｗ）乙套一萬四千元整，合計共一百二十八萬五
    千元整，及其於九十年四月十三日函請欣隆公司及甲○○等於同年月二十五日給
    付系爭修復費用之事實，為欣隆公司及甲○○所不爭執，並有照片五幀、償還修
    復費用承諾書、交通設施損害表及臺灣區○道○○○路局九十年四月十三日設施
    損毀償還修復費用通知書各乙份（外放）在卷可憑，堪認為真實。
四、本件應審究者為：系爭償還修復費用承諾書之當事人為何？損害賠償金額之計算
    ？
  (一)系爭承諾書之當事人為何？
    按解釋當事人之契約，應以當事人立約當時之真意為準，而真意何在，又應以過
    去事實及其他一切證據資料為斷定之標準，不能拘泥文字致失真意，此有最高法
    院三十九年度台上字第一○五三號判例可參。查系爭承諾書上雖僅填載甲○○為
    契約當事人，惟其上當事人資料欄並填寫「車主（車輛所屬公司或僱傭人）欣隆
    公司」等文字，且於欣隆公司法定代理人林繼雄簽名時，其內心真意係為欣隆公
    司及甲○○代簽系爭承諾書，業據其於原審證稱在卷（見原審卷第一○一頁），
    揆諸前開判例要旨，系爭承諾書之當事人應為欣隆公司及甲○○無疑。甲○○雖
    辯以：當時受傷昏迷，並未看到系爭承諾書，亦未授權林繼雄代為簽名云云，惟
    查，甲○○於原審九十一年六月七日言詞辯論程序時陳稱：「（問：當時已寫償
    還修復費用承諾書，為何未履行？）當時是老闆代簽的。」等語（見原審卷第三
    ○頁），顯見甲○○已自認林繼雄代理其簽名之事實，其嗣後空言否認，而未舉
    證證明，所為上開辯解，不足採信。是甲○○及欣隆公司應受系爭承諾書之拘束
    。
  (二)損害賠償金額之計算？
    國公局北工處主張系爭承諾書於林繼雄簽名時，其上之損壞設施、損害程度、單
    位、數量、金額等內容均已載明之事實，為欣隆公司及甲○○所不爭執，堪信為
    真實，而欣隆公司及甲○○以：渠等同意賠償，然賠償金額過高等語置辯。經查
    ，林繼雄於原審時到庭陳稱：伊看過承諾書有表示金額過高，曾錦楠說先簽沒關
    係，到上面還可以講，伊方簽名云云（見原審卷第一○一頁），惟證人曾錦楠則
    於原審結證稱：並未向林繼雄為上述表示等語（同前頁），且林繼雄於系爭承諾
    書上僅簽名表示同意承諾書之內容，並未對金額部分為不同意之意思表示，顯見
    林繼雄此部分所言應非屬實，不足採信，是欣隆公司及甲○○既已對系爭承諾書
    為同意之意思表示，即係同意依照承諾書上所載之金額為賠償，而無計算折舊之
    問題，故高公局北工處依據系爭承諾書向欣隆公司及甲○○請求一百二十八萬五
    千元，及自九十年四月二十六日起，按年息百分之五計算之利息，為有理由，應
    予准許。
  (三)本件欣隆公司、甲○○二人既受上述承諾書約定內容之拘束，承諾依高公局北工
    處之償還修費用通知書載之償還金額如數賠償，已如上述。再則，上訴人欣隆公
    司雖抗辯稱甲○○有職業駕駛執照、之前無肇事事記錄、前科等事實，亦僅係證
    明受僱人在法律上有執行駕駛服務之能力與資格而已，並非指僱佣人得免除其監
    督義務或已盡相當之監督注意義務，尚難據以因此而免責，亦不能因此而主張不
    受前承諾書之拘束。又公路法第五十八條應於適當地點設置防護欄，所謂適當地
    點，乃屬行政裁量範圍，且核本件肇事地點路況筆直，道路寬敞，視野廣闊，地
    勢上既無迂迴難行之情形，況其為直線前進之路段，無須轉彎，亦無視覺上死角
    之情形存在，亦有現場照片附卷可稽，自無公路法第五八條所稱必須特別設置護
    欄之必要，難謂高公局北工處有何未設護欄之與有過失情事存在。
五、綜上所述，上訴人高公局北工處主張與欣隆公司及甲○○成立系爭承諾書之契約
    關係，而依系爭承諾書請求欣隆公司及甲○○給付損害賠償金額一百二十八萬五
    千元，及自九十年四月二十六日起，按年息百分之五計算之利息，為有理由，應
    予准許。乃原審僅命欣隆公司及甲○○連帶給付九十七萬八千三百五十一元及自
    九十年四月二十六日起至清償日止，按年息百分之五計算之利息，而駁回高公局
    北工處其餘之訴，自有未洽。高公局北工處上訴意旨就此部分指摘原判決不當，
    求予廢棄改判，即有理由，爰由本院將原判決此部分予以廢棄，改判如主文第二
    項所示。至上訴人欣隆公司及甲○○之上訴為無理由，應予駁回。
六、本件事證已臻明確，兩造其餘主張及攻擊防禦方法，核與判決結果不生影響，爰
    不一一論述，附此敘明。
七、據上論結，本件高公局北工處之上訴為有理由，欣隆公司及甲○○之上訴為無理
    由，爰判決如主文。
中      華      民      國    九十二    年      四      月    三  十    日
                              民事第九庭
                                  審判長法  官  吳  謙  仁
                                        法  官  蘇  瑞  華
                                        法  官  魏  大  喨
右正本係照原本作成。
不得上訴。
中      華      民      國    九十二    年      五      月      一      日
                                        書記官  黃  美  玉


司法院資訊處製作；財團法人民間司法改革基金會備份。
